臺灣屏東地方法院民事判決　　　　　　　 93年度訴字第526號
原　　　告　己○○
訴訟代理人　楊水柱律師
複　代理人　林朋助律師
被　　　告　乙○○
訴訟代理人　丁○○
　　　　　　丙○○
上列當事人間清償借款等事件，本院於民國94年10月26日言詞辯
論終結，判決如下：
    主    文
原告之訴及假執行聲請均駁回。
訴訟費用由原告負擔。
    事實及理由
一、本件原告原起訴請求被告給付新臺幣（下同）819,000 元及
    自支付命令達達翌日即民國93年9 月2 日起至清償日止，按
    年利率5 ％計算之利息，嗣減縮為請求被告給付741,000 元
    及自93年9 月2 日起至清償日止，按年利率5 ％計算之利息
    ，與民事訴訟法第255 條第1 項但書第3 款規定相符，應予
    准許，合先敘明。
二、原告起訴主張：
  (一)被告前於86年9 月21日與原告訂立承攬契約，委託原告興建
    鋼筋混凝土加強磚造二層樓建物一棟即門牌編號屏東縣泰武
    鄉武潭村潭中巷32號之房屋（下稱系爭房屋），並簽立委託
    興建房屋合約書，工程款合計208 萬元，其中就系爭房屋之
    建築師設計費56,000元兩造另行口頭約定由被告給付，現工
    程均已完工，惟被告僅給付其中50,000元，尚有6,000 元未
    為給付；又系爭房屋於簽立契約後，又曾陸續增加後院擋土
    牆等工程，而後院擋土牆部分亦尚有35,000元之欠款尚未清
    償，合計尚欠41,000元。
  (二)又被告前於87年12月間及89年1 月8 日陸續向原告借款800,
    000 元，惟僅返還其中100,000 元，尚餘700,000 元未為清
    償，嗣並簽發面額700,000 元、發票日為90年6 月11日之本
    票1 紙（下稱系爭本票）交付原告收執，惟迄未清償。為此
    ，爰依承攬契約、消費借貸及票據法律關係提起訴訟，並於
    本院聲明：(一)被告應給付原告741,000 元及自93年9 月2 日
    起至清償日止，按年利率5 ％計算之利息；(二)以供擔保為條
    件之假執行宣告。
三、被告則以：就系爭房屋後院擋土牆工程尚有35,000元未為給
    付固不爭執，惟就建築師設計費部分，兩造上開書面契約明
    定係由原告負責，被告先前給付之50,000元部分係契約約定
    之各期工程款，並非專為給付建築師設計費；再者，被告並
    未曾向原告借款800,000 元並返還其中100,000 元，亦未曾
    簽發系爭本票，再者，縱認原告之各項請求有理由，其請求
    權已均因期間過久而罹於時效，被告亦得拒絕給付等語置辯
    ，並於本院聲明：原告之訴及假執行聲請均駁回。
四、兩造不爭執事項：
  (一)被告前於86年9 月21日與原告訂立承攬契約，委託原告興建
    門牌編號屏東縣泰武鄉武潭村潭中巷32號之房屋，並簽立委
    託興建房屋合約書，工程款合計208 萬元，其中貸款182 萬
    元，剩餘26萬元為被告之自備款。
  (二)兩造就系爭房屋曾追加工程項目，其中後院擋土牆部分，被
    告尚有35,000元未為給付。
  (三)系爭房屋原告曾委請建築師代為繪製設計圖，並於87年10月
    8日支出設計費56,000元。
  (四)系爭房屋是88年1 月18日開工，89年6 月15日完工，並申請
    使用執照。
五、本件兩造有爭執者茲為：(一)原告請求系爭房屋之建築設計費
    用6,000 元，應由何人負擔，原告前開設計費6,000 元及擋
    土牆35,000元之工程款請求權是否罹於時效；(二)原告曾否貸
    予被告800,000 元，並尚欠700,000 元未為清償，又原告請
    求權是否罹於時效。
六、兩造承攬工程契約方面：
  (一)按技師、承攬人之報酬及其墊款請求權，因2 年間不行使而
    消滅；時效完成後，債務人得拒絕給付；民法第127 條第7
    款、第144 條第1 項分別定有明文。本件系爭房屋之承攬工
    程於86年9 月21日簽立契約，嗣於88年1 月18日開工，89年
    6 月15日完工業據前述，而就施工中另行追加之擋土牆工程
    款105,000 元部分，被告曾於89年1 月9 日給付70,000元，
    尚欠35,000元乙節，為兩造所不爭，並有被告提出收據影本
    1 紙附卷可參（見本院卷第51頁）。另就該系爭房屋及追加
    工程之完工及報酬給付時點，原告主張至遲於其自行彙算工
    程餘款時即90年8 月10日以前全部工程即均已全部完工，系
    爭房屋自備款部分有約定於完工即使用執照核發前應給付，
    追加擋土牆部分，被告則表示要晚一點給伊等語（見本院卷
    第212 頁），堪認兩造就追加之擋土牆工程部分並未具體約
    定清償期，原告自完工時起，即得隨時向被告請求，則原告
    之請求權至遲於90年8 月10日即可行使，且依上開規定，其
    報酬請求權之時效期間為2 年，原告迄至93年8 月18日至始
    提起本件訴訟，已逾2 年期間，是本件原告就被告所積欠之
    35,000元之承攬債權應已罹於時效一事堪予認定。
  (二)又拋棄時效利益乃因時效受利益之人於時效完成後所為不欲
    受時效利益之意思表示，故必對於時效之完成有認識，始有
    拋棄之可言。如債務人不知時效之完成而為之，縱可適用民
    法第144 條第2 項之規定，究不得謂為拋棄時效利益，最高
    法院53年度台上字第2297號判決意旨可資參照。原告主張被
    告於訴訟中自承尚欠工程款35,000元，並經爭點整理為不爭
    執事項，原告之請求權已因被告之承認而中斷等語，惟查被
    告於本院94年2 月1 日準備程序期日固自承擋土牆35,000元
    尚未給付原告，有準備程序筆錄附卷可稽（見本院卷第104
    頁），惟依上所述，原告之請求權於起訴前已因時效完成而
    消滅，被告於時效完成後所為之承認，已無中斷時效可言，
    又被告承認該工程款尚未給付，惟並不能以此遽認其對於時
    效完成之事實有所認識而欲拋棄，亦即尚不足認被告已有拋
    棄時效利益之意思表示，從而，揆諸前揭判決意旨，被告主
    張該追加工程款業因時效完成而不得再行請求，即屬可採。
  (三)就系爭房屋之建築師設計費6,000 元部分，原告主張此非屬
    工程款，而係被告應負擔之其他款項而由原告代墊，故應無
    上開短期間效之適用云云。按民法第127 條第7 款就承攬人
    之報酬及其墊款，均有2 年短期時效之適用，其中墊款係指
    承攬報酬以外由承攬人所先墊付之款項，本件上開設計費6,
    000 元部分，縱令原告主張係兩造另行約定應由被告另行給
    付，並不包含於系爭承攬契約之工程款內而由原告先行墊付
    乙節屬實，核其性質亦屬承攬人之墊款，亦有前開2 年短期
    時效之適用，則其請求權自亦已罹於時效，因此，被告拒絕
    給付，即屬有據。
七、700,000元之借款請求部分：
  (一)原告主張被告曾向原告借款800,000 元，其中尚有700,000
    元未為清償，並簽發系爭本票交付原告，原告自得依票據及
    消費借貸法律關係，向被告請求返還700,000 元，被告則否
    認有借貸之合意及借款交付，亦未簽發系爭本票等語。就本
    票債權部分，原告主張係其填載發票日及票面金額後，交由
    原告於發票人欄簽名確認，又經本院將系爭本票與兩造不爭
    執之原告銀行開戶印鑑卡、聲請書等資料及印鑑登記申請書
    上筆跡送請法務部調查局鑑定，經鑑定二者筆跡筆劃特徵相
    同，有94年6 月30日法務部調查局鑑定通知書附卷可參（見
    本院卷第185 頁），堪認系爭本票上發票人欄應確係被告所
    書寫。
  (二)按票據上之權利，對匯票承兌人及本票發票人，自到期日起
    算；見票即付之本票，自發票日起算；三年間不行使，因時
    效而消滅，票據法第22條第1 項前段定有明文。 被告另辯
    稱系爭本票債權已罹於時效，查系爭本票發票日係以原告名
    義於90年6 月11日所簽發，未載到期日，至原告93 年8月18
    日提起本訴時，確已逾3 年期間，依上開規定，原告本於票
    據關係，對被告之請求權已罹於時效，系爭本票雖為原告簽
    發，被告主張其仍得拒絕給付，應屬有據。
  (三)另按消費借貸，因金錢或其他代替物之交付而生效力，民法
    第475 條定有明文。又票據為無因證券，票據債權人就其取
    得票據之原因，固不負證明之責任，惟執票人既主張係票據
    發票人向伊借款而簽發交付，以為清償方法，債務人復抗辯
    其未收受借款，消費借貸並未成立，則就借款之已交付事實
    ，即應由執票人負舉證責任。最高法院85年度台上字第1990
    號判決意旨參照。原告主張被告向其借款800,000 元，其均
    以現金給付，嗣還款100,000 元，尚欠700,000 元，參照上
    開判決意旨，縱認被告曾簽發系爭本票，惟其否認兩造有借
    貸合意及收受借款，則原告仍應就其有借貸及交付借款一事
    負舉證責任。
  (四)原告就借款交付之事實，固據其提出其自行書寫之筆記本為
    證，並聲請傳訊證人即參與系爭房屋興建工程之工人甲○○
    為證。經查，原告提出之筆記本內頁雖載有「乙○○武潭借
    據，沈爸爸借300,000 －87.12.15、借支還款88.5.20 還10
    0,000 、89.1.8日借500,000 在家下午，見證人戊○○、甲
    ○○」等字語（見本院卷第65頁），惟此係原告自行書寫之
    內容，且書寫日期不明，尚無從作為已給付借款之佐證；再
    者，原告本身就下述借款給付過程，前後所述即語多矛盾：
  1.原告原於93年12月23日本院準備程序中表示87年12月15日所
    借300,000 元是陸續借的，每隔一段時間其與被告就會彙算
    ，89年1 月8 日借500,000 元是一次借，是因為被告的孩子
    結婚要用的、300, 000萬元是陸陸續續借的，加總資料再行
    補正等語（見本院卷第62頁），隨即於於94 年2月1 日準備
    程序中即又改稱上開300,000 元是分二次借的，分別各為15
    0,000 元，借款的日期只差一天，所以日期押同一天（見本
    院卷第105 頁），另又於94年5 月26日準備程序中表示被告
    於87年12月15日借款150,000 元，沒幾天又借款150,000 元
    （見本院卷第173 頁），所述300,000 元之借款究竟為分數
    次給付抑或分二次給付，如分二次給付，其給付時間點係僅
    臨或相隔數日，均前後不一。
  2.倘如原告後來所言被告係分三次向伊借款，第一、二次各15
    0, 000元，第三次則500,000 元，其所述筆記本記載87年12
    月15日是第一次借款，然又稱第一次借款是在系爭房屋工程
    一樓已經完工、一樓板模已經拆除（見本院卷第174 頁），
    惟依上所述系爭房屋工程係在86年間簽約，於88年1 月18日
    始開始施工，則87年12月中借款當時，系爭房屋均尚未施工
    ，何來一樓已經完工，二者時點亦差距甚遠。
  3.再者，原告所提筆記本自行記載500,000 元借款係89年1 月
    8 日所借，惟亦自述借款500,000 元交付時，系爭房屋即將
    完工時，即在房屋落成時（即將新居落成可宴客時期）所借
    ，當時已經交屋，只剩下欄杆、外圍的工程，屋內磁磚都已
    經完成，（見本院卷第174 頁），則對照原告另自陳系爭房
    屋係在89年6 月15日完工，並有使用執照附卷可佐，則依原
    告所述之上開第三次借款時間理應接近89年6 月15日完工時
    ，亦核與其筆記本內所載89年1 月8 日所借，期間相差約5
    個月，而互有矛盾。
  (五)原告雖另聲請傳訊證人即借款交付當時在場見聞之工人甲○
    ○為證，而證人甲○○亦到庭證稱：曾在工地看過原告拿錢
    給被告約有兩三次，之前兩次給錢的時間比較接近，第一次
    原告是給被告十五萬元，第二次的數目就不確定，最後一次
    好像比較多等語，有本院94年5 月26日準備程序筆錄附卷可
    稽（見本院卷第172 至178 頁），惟經本院隔離訊問原告及
    證人甲○○，兩人就：(一)第一次借款150,000 元之時間點為
    何，原告表示是在系爭房屋1 樓工程已經完工、1 樓的板模
    已經拆除時；證人甲○○則證述：給15萬時房屋應該在塗1
    樓的水泥牆，但時間太久記不清楚，一二樓天花板是否蓋好
    ，不清楚；(二)就50萬元借款之交付時間點，原告表示是在系
    爭房屋落成、屋內磁磚都已完成，已經交屋時；證人甲○○
    則證述最後一次借款（即500,000 元部分），系爭房屋應該
    還在半成品時，還是像一般工地；(三)就借款當時，兩造身旁
    有無其他人，原告表示三次借款證人大多在我旁邊，時間大
    多在下午5 點下班時，證人甲○○則證述：借錢時伊沒有一
    直站在旁邊聊天，伊只是和其他師傅聊天，伊走來走去一邊
    工作，是在看得到的距離，不可能在兩造旁邊等語，二人就
    前開三部分之陳述差異甚大，衡情，倘原告確曾在系爭房屋
    興建期間前後借款予被告，並均曾由證人甲○○親自見聞，
    則原告與證人甲○○縱然無法記憶詳細借款時間，惟就借款
    當時系爭房屋之興建程度及借款交付當時情景所述情景理應
    相近，然卻南轅北轍，大不相同，則證人甲○○之證述可信
    度即非無疑，而不足採信。
  (六)另原告主張被告89年1 月8 日向其借款500,000 元，係因被
    告告知欲作為其子沈喜豐結婚準備之用，然訴外人沈喜豐係
    於91年8 月20日結婚，有戶籍謄本1 件在卷可佐（見本院卷
    第207 頁），與原告所述借款時間相差約2 年半之期間，顯
    見原告所述借款當時，並無原告之子即將結婚之情事，況原
    告亦自陳與被告另一子沈喜順熟識，因而承攬系爭房屋之工
    程，且該期間因正值工程進行中經常與被告及其家人接觸，
    則如訴外人沈喜豐當時如即將結婚，原告亦當有所聽聞，其
    主張借款原因均係被告片面告知，其完全不知真實與否，亦
    核與常情相違。
  (七)原告雖主張其確有資力借款，因其當時有工程在進行中，家
    中留有現金要付材料費及工資，故有現金可供借款云云。惟
    原告自承其每月均是等營造商給伊工程款，伊再發給工人薪
    資，營造商大多是在每月1 日或15日給錢，其均將款項暫存
    放於銀行或置於家中，惟衡情，原告之現金係處於高流動狀
    態，亦即隨時需支付工人工資及給付材料費，在還款期間並
    不確定情形下，其是否可將之挪用借予被告動輒15萬，甚至
    50 萬 元，而不影響其工人薪資及工程材料費之之給付，並
    非無疑；又依原告提出其妻鍾蘭花於第一商業銀行之活期儲
    蓄存款帳戶（見本院卷第258 至268 頁），其87年底及89年
    初之存款均只數萬元至十一萬多元之間，並無足證明原告有
    大筆之金額可供另行借款予被告，況原告與其妻鍾蘭花曾於
    87年1 月間向安泰商業銀行貸款340 萬元，期間並未依約繳
    納本息而遭拍賣其妻鍾蘭花名下之土地及房屋，亦有安泰商
    業銀行高雄分行94年10月4 日（94）安高字第09460171號函
    及附件在卷可佐（見本院卷第223 至250 頁），並經本院調
    取本院89年度執字第15431 號清償借款強制執行卷宗核閱屬
    實，雖原告主張係因被拍賣之房地地點不好，故任由銀行拍
    賣，而再另行購屋，惟倘真如原告主張，則當自可自行出售
    ，何須經由本院執行程序減價拍賣於第3 次拍賣程序始拍定
    。是依原告所提資料，亦不足以認定原告確有資力借款予被
    告。
  (八)綜上，依原告所提事證，均不足以證明原告確有資力，並已
    將借款交付被告之事實，此外，原告復未能提出其他事證以
    實其說，則其主張與被告間有消費借貸一事，並不足採。
八、綜合上述，原告依承攬契約，請求被告給付工程款35,000元
    及代墊款6,000 元部分，其請求權已因二年之時效期間不請
    求而消滅，另其依票據及消費借貸法律關係請求被告給付70
    萬元部分，其票據債權請求權亦已罹於時效，原告復未能證
    明其確有交付借款之事實，從而，原告請求被告給付741,
    000 元及自起93年9 月2 日起至清償日止，按年利率5 ％計
    算之利息，為無理由，應予駁回。又原告之訴既經駁回，其
    假執行之聲請亦失所依附，應併予駁回。
九、本件事證已臻明確，兩造其餘攻擊防禦方法及所提證據，經
    核與判決結果無影響，爰不一一論述，附此敘明。
十、結論：本件原告之訴為無理由，依民事訴訟法第78條，判決
    如主文。
中　　華　　民　　國　　94　　年　　11　　月　　9 　　日
                  民事第一庭    審判長法　官　羅心芳
                                      法  官  翁世容
                                      法  官  林雅莉
正本係照原本作成。
如不服本判決，應於收受送達後20日內向本院提出上訴書狀，其
未表明上訴理由者，應於提出上訴後20日內向本院補提理由書狀
（均須按他造當事人之人數附繕本）。
                                      書記官　黃佳惠
中　　華　　民　　國　　94　　年　　11　　月　　9 　　日
